---
title: "Tugas Praktikum MPDW | Pemodelan ARIMA Harga Penutupan Saham BBCA"
author: "Syarifah Nabila Jusman | M0401241038"
date: "29-9-2026"
output:
  rmdformats::readthedown:
    highlight: pygments
    toc_depth: 3
---


```{r setup, include=FALSE}
knitr::opts_chunk$set(echo = TRUE, warning = FALSE, message = FALSE,
                      fig.align = "center", fig.width = 9, fig.height = 4.5)

library(forecast)   
library(tseries)   
library(lmtest) 
library(knitr)    
options(digits = 5)
```

# Pendahuluan dan Data

Praktikum ini memodelkan **harga penutupan (*Close*) harian saham BBCA** dengan
metode ARIMA mengikuti delapan tahapan Box-Jenkins:

1. Pembagian data latih dan data uji
2. Pemeriksaan kestasioneran data latih (rataan dan ragam)
3. Penanganan ketidakstasioneran (diferensiasi / transformasi)
4. Identifikasi model potensial (ACF, PACF, EACF)
5. Pendugaan parameter: uji signifikansi dan AIC
6. Analisis sisaan
7. Overfitting
8. Peramalan

```{r data}
bbca <- read.csv("C:\\Users\\syari\\Downloads\\BBCA_Historical_Data_3_Tahun_2023_2026.csv")
bbca$Date <- as.Date(bbca$Date)
bbca <- bbca[order(bbca$Date), ]

n_total <- nrow(bbca)
kable(head(bbca, 5), caption = "Lima baris pertama data")
```

```{r data-cek}
data.frame(
  Jumlah_amatan  = n_total,
  Data_hilang    = sum(is.na(bbca)),
  Tanggal_awal   = format(min(bbca$Date)),
  Tanggal_akhir  = format(max(bbca$Date)),
  Close_min      = min(bbca$Close),
  Close_maks     = max(bbca$Close)
)
```

Data terdiri dari **784 amatan**
tanpa nilai hilang. Data hanya memuat hari bursa, sehingga amatan diperlakukan sebagai deret waktu berurutan (tanpa musiman kalender).

```{r plot-full}
plot(bbca$Date, bbca$Close, type = "l", col = "steelblue", lwd = 1.5,
     xlab = "Tanggal", ylab = "Close (Rp)", main = "Harga Penutupan BBCA")
grid()
```

# Pembagian Data Latih dan Data Uji

Data dibagi **90% latih : 10% uji**. 
Proporsi ini dipilih karena:
(i) model ARIMA membutuhkan data latih yang panjang agar pendugaan parameter stabil dan
(ii) data uji sekitar satu kuartal bursa sudah cukup untuk menilai peramalan jangka menengah, sementara peramalan yang terlalu jauh pada deret mirip *random walk* akan sangat melebar tanpa menambah informasi.

```{r split}
prop_train <- 0.90
n_train <- floor(prop_train * n_total)

train_df <- bbca[1:n_train, ]
test_df  <- bbca[(n_train + 1):n_total, ]

train <- ts(train_df$Close)   
test  <- test_df$Close

data.frame(
  Bagian = c("Latih", "Uji"),
  Amatan = c(nrow(train_df), nrow(test_df)),
  Dari   = c(format(min(train_df$Date)), format(min(test_df$Date))),
  Sampai = c(format(max(train_df$Date)), format(max(test_df$Date)))
)
```

```{r plot-split}
plot(train_df$Date, train_df$Close, type = "l", col = "steelblue", lwd = 1.5,
     xlim = range(bbca$Date), ylim = range(bbca$Close),
     xlab = "Tanggal", ylab = "Close (Rp)", main = "Pembagian Data Latih dan Uji")
lines(test_df$Date, test_df$Close, col = "firebrick", lwd = 1.5)
legend("topleft", legend = c("Latih", "Uji"), col = c("steelblue", "firebrick"),
       lty = 1, bty = "n")
grid()
```

# Kestasioneran Data Latih

## Kestasioneran dalam Rataan

Pemeriksaan menggunakan plot deret waktu, plot ACF, dan uji *Augmented
Dickey-Fuller* (ADF) dengan hipotesis:

- $H_0$: data tidak stasioner (memiliki akar unit)
- $H_1$: data stasioner

```{r stasioner-rataan}
par(mfrow = c(1, 2))
ts.plot(train, main = "Data Latih (level)", ylab = "Close")
acf(train, lag.max = 40, main = "ACF Data Latih (level)")
par(mfrow = c(1, 1))

adf_level <- adf.test(train)
adf_level
```

Plot deret menunjukkan pergerakan naik-turun yang tidak kembali ke satu rataan tetap, dan ACF meluruh sangat lambat (*tails off slowly*). Uji ADF memberikan p-value = **`r round(adf_level$p.value, 4)`**, sehingga pada $\alpha = 5\%$
`r ifelse(adf_level$p.value < 0.05, "$H_0$ ditolak: data stasioner dalam rataan.", "$H_0$ **tidak** ditolak: data **tidak stasioner dalam rataan** dan perlu diferensiasi.")`

## Kestasioneran dalam Ragam (Box-Cox)

Kestasioneran ragam diperiksa dengan transformasi Box-Cox pada data latih. Ragam dianggap stasioner jika selang kepercayaan 95% bagi $\lambda$ **memuat angka 1** (artinya tidak perlu transformasi).

```{r boxcox}
bc <- MASS::boxcox(train ~ 1, lambda = seq(-3, 4, by = 0.01), plotit = FALSE)
batas <- max(bc$y) - qchisq(0.95, 1) / 2
dalam_ci <- bc$x[bc$y >= batas]

lambda_opt <- bc$x[which.max(bc$y)]
ci_bawah   <- min(dalam_ci)
ci_atas    <- max(dalam_ci)

plot(bc$x, bc$y, type = "l", lwd = 2, xlab = expression(lambda),
     ylab = "log-likelihood", main = "Box-Cox Data Latih")
abline(h = batas, lty = 2)
abline(v = c(ci_bawah, ci_atas), lty = 3)
abline(v = lambda_opt, col = "blue")
abline(v = 1, col = "red", lwd = 2)
legend("bottomleft", bty = "n", lty = c(1, 1, 3),
       col = c("blue", "red", "black"),
       legend = c("lambda optimum", "lambda = 1", "batas CI 95%"))

data.frame(Lambda_optimum = lambda_opt, CI_bawah = ci_bawah, CI_atas = ci_atas,
           Memuat_1 = (ci_bawah <= 1 & ci_atas >= 1))
```

Nilai $\lambda$ optimum = **`r round(lambda_opt, 2)`** dengan selang kepercayaan 95%
**[`r round(ci_bawah, 2)`; `r round(ci_atas, 2)`]**, yang
`r ifelse(ci_bawah <= 1 & ci_atas >= 1, "**memuat angka 1**, sehingga ragam data latih dinilai stasioner dan **tidak diperlukan transformasi**.", "**tidak memuat angka 1**, sehingga diperlukan transformasi sesuai nilai $\\lambda$.")`

# Penanganan Ketidakstasioneran

Karena data tidak stasioner dalam rataan, dilakukan **diferensiasi orde 1** ($d = 1$). Transformasi tidak dilakukan karena ragam sudah stasioner
(tahap sebelumnya).

```{r diff}
train_d1 <- diff(train)

par(mfrow = c(1, 2))
ts.plot(train_d1, main = "Data Latih Setelah Diferensiasi (d=1)", ylab = "Selisih Close")
abline(h = 0, col = "red", lty = 2)
acf(train_d1, lag.max = 40, main = "ACF Setelah Diferensiasi")
par(mfrow = c(1, 1))

adf_d1 <- adf.test(train_d1)
adf_d1
```

Setelah diferensiasi, data berfluktuasi di sekitar nol dan ACF tidak lagi meluruh lambat. Uji ADF memberikan p-value = **`r format(adf_d1$p.value, digits = 3)`**
(`r ifelse(adf_d1$p.value < 0.05, "< 0,05", "> 0,05")`), sehingga
`r ifelse(adf_d1$p.value < 0.05, "data hasil diferensiasi **stasioner dalam rataan**. Orde diferensiasi yang dipakai: **d = 1**.", "data masih belum stasioner dan diferensiasi perlu dilanjutkan.")`

# Identifikasi Model Potensial

Identifikasi dilakukan pada data hasil diferensiasi melalui ACF, PACF, dan EACF.

```{r identifikasi}
par(mfrow = c(1, 2))
acf(train_d1,  lag.max = 25, main = "ACF (d=1)")
pacf(train_d1, lag.max = 25, main = "PACF (d=1)")
par(mfrow = c(1, 1))
```

```{r eacf}
TSA::eacf(train_d1)
```

```{r batas-lag}
batas_acf <- qnorm(0.975) / sqrt(length(train_d1))
r_acf  <- acf(train_d1,  lag.max = 25, plot = FALSE)$acf[-1]
r_pacf <- pacf(train_d1, lag.max = 25, plot = FALSE)$acf

lag_acf  <- which(abs(r_acf)  > batas_acf)
lag_pacf <- which(abs(r_pacf) > batas_acf)
```

Batas signifikansi ±`r round(batas_acf, 3)`. Dari 25 lag yang
diperiksa, lag ACF yang melewati batas: **`r ifelse(length(lag_acf) == 0, "tidak ada", paste(lag_acf, collapse = ", "))`**;
lag PACF yang melewati batas: **`r ifelse(length(lag_pacf) == 0, "tidak ada", paste(lag_pacf, collapse = ", "))`**.
Dengan taraf 5%, sekitar 1 dari 20 lag memang diharapkan melewati batas hanya karena kebetulan, sehingga satu-dua lag yang tipis melewati batas belum tentu mencerminkan struktur AR/MA yang nyata. Pola EACF juga didominasi simbol "o" (segitiga nol dimulai dari AR(0), MA(0)).

Artinya data hasil diferensiasi **hampir menyerupai *white noise* **, dan model paling sederhana, **ARIMA(0,1,0)**, menjadi kandidat utama. Agar kesimpulan ini diuji dan bukan hanya diasumsikan, kandidat lain di sekitarnya juga dibandingkan: ARIMA(1,1,0), ARIMA(0,1,1), ARIMA(1,1,1), ARIMA(2,1,0), ARIMA(0,1,2), serta ARIMA(0,1,0) dengan *drift*.

# Pendugaan Parameter, Signifikansi, dan AIC

Setiap koefisien diuji dengan uji-z ($H_0$: koefisien = 0), lalu model
dibandingkan berdasarkan AIC (semakin kecil semakin baik).

```{r kandidat}
ringkas <- function(m, nama) {
  k <- length(coef(m))
  if (k > 0) {
    p <- 2 * pnorm(-abs(coef(m) / sqrt(diag(vcov(m)))))
    maks_p <- max(p); sig <- all(p < 0.05)
  } else {
    maks_p <- NA; sig <- NA   
  }
  data.frame(Model = nama, Jumlah_parameter = k, AIC = m$aic, BIC = m$bic,
             Maks_p_value = maks_p, Semua_signifikan = sig)
}

orde_kandidat <- list(c(0,1,0), c(1,1,0), c(0,1,1), c(1,1,1), c(2,1,0), c(0,1,2))
fits <- lapply(orde_kandidat, function(o) Arima(train, order = o, method = "ML"))
nama <- sapply(orde_kandidat, function(o) sprintf("ARIMA(%d,%d,%d)", o[1], o[2], o[3]))
names(fits) <- nama

fits[["ARIMA(0,1,0) + drift"]] <- Arima(train, order = c(0,1,0), include.drift = TRUE, method = "ML")

tabel_model <- do.call(rbind, lapply(names(fits), function(nm) ringkas(fits[[nm]], nm)))
tabel_model <- tabel_model[order(tabel_model$AIC), ]
rownames(tabel_model) <- NULL
kable(tabel_model, digits = 3, caption = "Perbandingan model kandidat (diurutkan menurut AIC)")
```

Aturan pemilihan: model terbaik adalah yang **AIC-nya terkecil di antara model yang seluruh parameternya signifikan** (model tanpa parameter otomatis memenuhi).

```{r pilih}
layak <- is.na(tabel_model$Semua_signifikan) | tabel_model$Semua_signifikan
model_terbaik <- tabel_model$Model[layak][which.min(tabel_model$AIC[layak])]
fit_terbaik   <- fits[[model_terbaik]]
orde_terbaik  <- arimaorder(fit_terbaik)   # p, d, q
model_terbaik
```

Model terpilih: **`r model_terbaik`**. Pada model kandidat yang memiliki
parameter (AR atau MA), nilai p-value terbesarnya jauh di atas 0,05 sehingga penambahan suku AR/MA tidak memberi kontribusi nyata, sedangkan AIC-nya pun tidak lebih baik. Model dengan *drift* juga tidak dipilih karena AIC lebih besar
dan `r if ("drift" %in% names(coef(fits[["ARIMA(0,1,0) + drift"]]))) paste0("koefisien drift tidak signifikan (p = ", round(coeftest(fits[["ARIMA(0,1,0) + drift"]])["drift", 4], 3), ").") else "drift tidak diperlukan."`

```{r ringkasan-fit}
fit_terbaik
```

# Analisis Sisaan

Asumsi yang diperiksa: sisaan berdistribusi normal, tidak berautokorelasi
(*white noise*), bernilai tengah nol, dan berragam homogen.

```{r sisaan-plot}
res <- as.numeric(residuals(fit_terbaik))
par(mfrow = c(2, 2))
plot(res, type = "l", main = "Plot Sisaan", ylab = "Sisaan", xlab = "Waktu"); abline(h = 0, col = "red", lty = 2)
qqnorm(res, main = "Q-Q Plot Sisaan"); qqline(res, col = "red")
acf(res, lag.max = 30, main = "ACF Sisaan")
hist(res, breaks = 30, freq = FALSE, main = "Histogram Sisaan", xlab = "Sisaan")
curve(dnorm(x, mean(res), sd(res)), add = TRUE, col = "red", lwd = 2)
par(mfrow = c(1, 1))
```

```{r sisaan-uji}
k_par <- length(coef(fit_terbaik))   # derajat kebebasan yang dikoreksi
lb   <- Box.test(res,   lag = 20, type = "Ljung-Box", fitdf = k_par)
arch <- Box.test(res^2, lag = 20, type = "Ljung-Box")
sw   <- shapiro.test(res)
jb   <- jarque.bera.test(res)
tt   <- t.test(res, mu = 0)

uji_sisaan <- data.frame(
  Asumsi = c("Normalitas", "Normalitas", "Tidak ada autokorelasi",
             "Nilai tengah nol", "Ragam homogen (tanpa efek ARCH)"),
  Uji    = c("Shapiro-Wilk", "Jarque-Bera", "Ljung-Box (lag 20)",
             "t-test (mu = 0)", "Ljung-Box pada sisaan kuadrat (lag 20)"),
  p_value = c(sw$p.value, jb$p.value, lb$p.value, tt$p.value, arch$p.value)
)
uji_sisaan$Keputusan <- ifelse(uji_sisaan$p_value > 0.05, "Asumsi terpenuhi", "Asumsi dilanggar")
kable(uji_sisaan, digits = 4, caption = "Uji asumsi sisaan (H0 = asumsi terpenuhi, alpha = 5%)")
```

**Kesimpulan sisaan.** Dari lima uji, **`r sum(uji_sisaan$p_value > 0.05)` dari 5**
menyatakan asumsi terpenuhi. Sisaan
`r ifelse(lb$p.value > 0.05, "tidak berautokorelasi", "masih berautokorelasi")`,
`r ifelse(tt$p.value > 0.05, "bernilai tengah nol", "tidak bernilai tengah nol")`,
`r ifelse(min(sw$p.value, jb$p.value) > 0.05, "menyebar normal", "tidak menyebar normal")`, dan
`r ifelse(arch$p.value > 0.05, "tidak menunjukkan efek ARCH (ragam homogen).", "menunjukkan efek ARCH (ragam tidak homogen), sehingga model volatilitas seperti GARCH dapat dipertimbangkan sebagai pengembangan.")`

# Overfitting

Model terpilih diuji dengan menambahkan **satu** parameter AR atau MA. Jika
parameter tambahan tidak signifikan dan AIC tidak membaik, model awal tidak
kekurangan suku (tidak *underfit*) dan tidak perlu diperumit.

```{r overfit}
p0 <- orde_terbaik[1]; d0 <- orde_terbaik[2]; q0 <- orde_terbaik[3]

cek_over <- function(o, suku) {
  m <- Arima(train, order = o, method = "ML")
  p <- 2 * pnorm(-abs(coef(m) / sqrt(diag(vcov(m)))))
  data.frame(Model = sprintf("ARIMA(%d,%d,%d)", o[1], o[2], o[3]),
             Parameter_tambahan = suku,
             Estimasi = unname(coef(m)[suku]),
             p_value  = unname(p[suku]),
             AIC = m$aic)
}

tabel_over <- rbind(
  cek_over(c(p0 + 1, d0, q0), paste0("ar", p0 + 1)),
  cek_over(c(p0, d0, q0 + 1), paste0("ma", q0 + 1))
)
tabel_over$AIC_model_terbaik <- fit_terbaik$aic
tabel_over$Kesimpulan <- ifelse(tabel_over$p_value > 0.05 & tabel_over$AIC >= tabel_over$AIC_model_terbaik,
                                "Tidak perlu (tidak signifikan, AIC tidak membaik)",
                                "Perlu dipertimbangkan")
kable(tabel_over, digits = 4, caption = "Uji overfitting")
```

Parameter tambahan pada kedua model *overfitting*
`r ifelse(all(tabel_over$p_value > 0.05), "**tidak signifikan**", "ada yang signifikan")` dan
AIC-nya `r ifelse(all(tabel_over$AIC >= fit_terbaik$aic), "tidak lebih kecil", "ada yang lebih kecil")`
dari model terpilih, sehingga **`r model_terbaik` dipertahankan sebagai model akhir**.

# Peramalan

Peramalan dilakukan sepanjang data uji (**`r length(test)` hari bursa**) dan
dibandingkan dengan nilai aktual.

```{r forecast}
h  <- length(test)
fc <- forecast(fit_terbaik, h = h, level = c(80, 95))

galat <- test - as.numeric(fc$mean)
akurasi <- data.frame(
  RMSE = sqrt(mean(galat^2)),
  MAE  = mean(abs(galat)),
  MAPE_persen = mean(abs(galat / test)) * 100,
  Cakupan_PI95_persen = mean(test >= fc$lower[, 2] & test <= fc$upper[, 2]) * 100
)
kable(akurasi, digits = 3, caption = "Akurasi peramalan pada data uji")
```

```{r plot-forecast}
tail_idx <- (n_train - 119):n_train
plot(range(c(train_df$Date[tail_idx], test_df$Date)),
     range(c(train_df$Close[tail_idx], test, fc$lower, fc$upper)),
     type = "n", xlab = "Tanggal", ylab = "Close (Rp)",
     main = paste("Peramalan", model_terbaik, "- Data Uji"))
polygon(c(test_df$Date, rev(test_df$Date)), c(fc$lower[, 2], rev(fc$upper[, 2])),
        col = rgb(0.8, 0.2, 0.2, 0.15), border = NA)
polygon(c(test_df$Date, rev(test_df$Date)), c(fc$lower[, 1], rev(fc$upper[, 1])),
        col = rgb(0.8, 0.2, 0.2, 0.25), border = NA)
lines(train_df$Date[tail_idx], train_df$Close[tail_idx], col = "steelblue", lwd = 1.5)
lines(test_df$Date, test, col = "black", lwd = 1.5)
lines(test_df$Date, as.numeric(fc$mean), col = "firebrick", lwd = 2, lty = 2)
legend("topleft", bty = "n", lwd = c(1.5, 1.5, 2, 8, 8), lty = c(1, 1, 2, 1, 1),
       col = c("steelblue", "black", "firebrick", rgb(0.8, 0.2, 0.2, 0.25), rgb(0.8, 0.2, 0.2, 0.15)),
       legend = c("Latih (120 terakhir)", "Aktual (uji)", "Ramalan", "PI 80%", "PI 95%"))
grid()
```

**Interpretasi.** Pada data uji, RMSE = **`r round(akurasi$RMSE, 1)`** dan MAPE =
**`r round(akurasi$MAPE_persen, 2)`%**. Selang prediksi 95% menutup
**`r round(akurasi$Cakupan_PI95_persen, 1)`%** nilai aktual.
`r if (all(orde_terbaik == c(0, 1, 0))) "Karena model terpilih adalah ARIMA(0,1,0) tanpa drift, ramalan tepat sama dengan nilai terakhir data latih (garis datar), atau setara dengan metode *naive*. Selang prediksi melebar seiring bertambahnya horizon karena ketidakpastian menumpuk." else "Ramalan mengikuti struktur AR/MA hasil pendugaan, dengan selang prediksi yang melebar seiring bertambahnya horizon."`

# Kesimpulan

```{r kesimpulan-tabel}
data.frame(
  Tahap = c("Stasioner rataan", "Stasioner ragam", "Diferensiasi", "Model terpilih",
            "Sisaan", "Overfitting", "Akurasi forecast"),
  Hasil = c(
    paste0("ADF level p = ", round(adf_level$p.value, 3), ifelse(adf_level$p.value < 0.05, " (stasioner)", " (tidak stasioner)")),
    paste0("Box-Cox CI [", round(ci_bawah, 2), "; ", round(ci_atas, 2), "]", ifelse(ci_bawah <= 1 & ci_atas >= 1, " memuat 1", " tidak memuat 1")),
    paste0("d = 1, ADF p = ", format(adf_d1$p.value, digits = 2)),
    model_terbaik,
    paste0(sum(uji_sisaan$p_value > 0.05), " dari 5 uji asumsi terpenuhi"),
    ifelse(all(tabel_over$p_value > 0.05), "Parameter tambahan tidak signifikan", "Ada parameter tambahan signifikan"),
    paste0("RMSE ", round(akurasi$RMSE, 1), "; MAPE ", round(akurasi$MAPE_persen, 2), "%")
  )
) |> kable(caption = "Ringkasan seluruh tahapan")
```

Setelah diferensiasi, harga penutupan BBCA nyaris tidak menyisakan struktur autokorelasi yang bisa dimodelkan, sehingga model yang
didukung data adalah *random walk* ARIMA(0,1,0). Ini bukan kegagalan
pemodelan, melainkan temuan: perubahan harian harga saham sulit diprediksi dari riwayatnya sendiri. Konsekuensinya, ramalan ARIMA berfungsi sebagai **pembanding dasar (*baseline*)** dan hanya andal untuk arah sebaran ketidakpastian, bukan untuk menebak pergerakan harga.
